台灣台中地方法院刑事判決　　　　　　　　　　　　　　九十年度自字第四一八號
　　自　訴　人　乙○○　四十六.
　　被　　　告　丁○○
　　　　　　　　丙○○○
　　　　　　　　甲○○
右列被告等因損害債權案件，經自訴人提起自訴，本院判決如左：
    主  文
丁○○共同債務人於將受強制執行之際，意圖損害債權人之債權，而處分其財產，處
拘役伍拾日，如易科罰金，以佰元折算壹日，緩刑貳年；其餘被訴於民國八十八年
四月間及民國九十年五月間損害債權部分無罪。
丙○○○共同債務人於將受強制執行之際，意圖損害債權人之債權，而處分其財產，
處拘役伍拾日，如易科罰金，以佰元折算壹日，緩刑貳年。
甲○○無罪。
    事  實
一、丁○○與丙○○○係屬夫妻，丁○○因積欠乙○○新台幣（下同）五百六十萬元
    之本票債務，經債權人乙○○於民國（下同）八十八年三月十八日持本票裁定之
    執行名義向本院聲請強制執行，查封丁○○名下所有房地、銀行存款，並聲請扣
    押及收取丁○○在甲○○獨資經營之宏凱建築師事務所之薪資，經執行結果因未
    獲清償，由本院於八十九年八月五日對乙○○核發八十八年度民執五字第七四０
    七號債權憑証，詎丁○○與丙○○○竟基於意圖損害乙○○債權之犯意聯絡，於
    丁○○將受強制執行之際即於八十九年七月十一日，由丙○○○至交通部公路局
    臺中區監理所（下稱臺中區監理所），將丁○○所有之車牌號碼ＬＭ─三八五五
    號小客車辦理過戶予丙○○○，而處分其財產，致生損害於乙○○之債權。嗣於
    九十年五月八日，乙○○至臺中區監理所查詢丁○○之財產時始知上情。
二、案經乙○○提起自訴。
    理  由
壹、有罪部分
一、訊據被告丁○○對積欠乙○○債務，且經乙○○於八十八年間聲請強制執行之事
    並不否認，惟矢口否認有損害債權犯行，辯稱：ＬＭ─三八五五號車子過戶是丙○○○自己去辦理的，因為丙○○○要辦信用卡云云；訊據被告丙○○○對右揭
    時地將上開小客車辦理過戶至自己名下之事並不否認，惟矢口否認有損害債權犯
    行，辯稱：ＬＭ─三八五五號該小客車係其於八十三年十二月十八日出資所購，
    為我所有，雖登記在丁○○名下，該部車均是我在使用云云。惟查：
（一）被告丙○○○確有於八十九年七月十一日至臺中區監理所將丁○○名下之車牌
      號碼ＬＭ─三八五五號小客車過戶至丙○○○名下，且丁○○就該小客車辦理
      過戶至丙○○○名下並未向丙○○○取得任何對價等情，業據被告丁○○、丙○○○陳明在卷，復有臺中區監理所函附之汽車車輛異動登記書可佐；又被告
      丁○○確係自訴人乙○○之債務人，債權人乙○○就丁○○積欠之五百六十萬
      元之本金債權因未獲清償，亦有於八十八年三月十八日、九十年五月十四日二
      度持本金債權為五百六十萬元之本票裁定及債權憑証等執行名義向本院聲請對
      丁○○之財產強制執行等情，亦經本院調閱本院八十八年度執字第七四０七號
      民事執行卷宗、本院九十年度執字第一一五六七號民事執行卷宗核閱無訛，並
      有本院八十八年四月六日八十八年民執五字第七四０七號執行命令、九十年五
      月二十日九十年度執善字第一一五六七號執行命令可佐，是被告丙○○○於八
      十九年七月十一日將上開小客車自丁○○名下辦理過戶至自己名下，確係在丁○○將受強制執行之際為之。
（二）再查，辦理上開小客車之過戶，須新舊車主之身分證正本、印章及舊車主之行
      車執照等証件，為眾所周知之事實，被告丁○○、丙○○○係屬夫妻，丙○○○辦理上開過戶既能持有丁○○之身分証正本、行車執照正本及印章，顯係被
      告丁○○所交付及授意，是被告丁○○對辦理小客車過戶之事自難諉為不知，
      再參以被告丁○○與丙○○○係屬夫妻，且共同居住於台中市○○路三五一號
      十二樓之四，是被告丙○○○對自訴人乙○○聲請對被告丁○○之財產強制執
      行，且尚未獲清償，仍待受強制執行之事自亦知情，被告丁○○、丙○○○二
      人於八十九年七月十一日，丁○○隨時將受強制執行之際，將上開小客車辦理
      過戶，無償處分丁○○之財產，其二人具意圖損害債權人乙○○債權之犯意聯
      絡亦明。
（三）至被告丁○○辯稱：伊對過戶之事均不知情云云，惟其既因積欠自訴人債務而
      自八十八年間起，遭自訴人聲請對其所有房地、銀行存款及薪資強制執行，對
      自己名下尚有小客車於八十九年之事未遭強制執行之事知之甚明，對其妻丙○○○辦理過戶之事自難諉為不知，是被告丁○○所辯，顯非可採；至被告丙○○○先辯稱：該小客車係一起買的云云，後又辯稱：該小客車係其所有，以其
      名義簽發之支票支付車款，該車亦係其使用，由其支付保險費及維修費用云云
      ，並提出華信商業銀行委託代收票據申請書、華信商業銀行收入傳票、車輛維
      修清單、支票為證，惟查，被告丁○○於本院初訊時對該小客車係其所有亦自
      承在卷（本院卷第五四頁），且查，小客車縱係被告丙○○○出資所購，然既
      登記於丁○○名下，上開小客車之所有權顯已移轉於丁○○所有甚明，至該小
      客車日常由何人使用，由何人支付維修費用，均與所有權之認定無涉；此外，
      復查無其他積極証據足資證明該小客車自購得之初即係丙○○○所有，而信託
      登記於丁○○名下，應認該小客車係丁○○所有無疑，是被告丙○○○所辯，
      不足為任何有利於被告丁○○、丙○○○二人之認定。事証明確，被告二人損
      害債權犯行堪予認定。
二、核被告丁○○、丙○○○二人所為，均係犯刑法第三百五十六條之損害債權罪。
    被告丙○○○雖非債務人，惟與債務人即被告丁○○基於犯意聯絡，共同實施損
    害債權之犯行，依刑法第三十一條第一項之規定，均論以共同正犯。爰審酌被告
    丁○○、丙○○○因見丁○○之全部財產遭乙○○強制執行，復認小客車原係丙○○○出資購買而無償贈與丁○○所有，乃心有不甘，出於私心，為避免丁○○
    名下之該小客車亦遭強制執行，遂辦理過戶予丙○○○，其二人雖係出於貪念，
    惟情節尚非重大，暨本件因自訴人乙○○表明不願僅就該小客車價值部分與被告
    丁○○、丙○○○和解，須其二人償還丁○○積欠之全部債務始願和解，致和解
    無由達成等一切情狀，對被告丁○○、丙○○○二人各量處如主文所示之刑，並
    諭知易科罰金之折算標準。末查，被告丁○○、丙○○○未曾受有期徒刑以上刑
    之宣告，有臺灣臺中地方法院檢察署刑案資料查註紀錄表在卷可按，被告二人經
    此教訓，當知警惕而無再犯之虞，本院綜核各情，所宣告之刑，認以暫不執行為
    適當，併予宣告緩刑二年，以啟自新。
三、自訴意旨另以：被告丁○○與被告丙○○○基於損害債權之犯意聯絡，明知丁○○積欠乙○○債務，經乙○○於八十八年間聲請強制執行，竟於八十九年七月十
    一日即丁○○將受強制執行之際，將丁○○所有之車牌號碼Ｙ三─八九四三號小
    客車辦理過戶予不詳姓名之人，而處分其財產，致生損害於乙○○之債權。嗣於
    九十年五月八日，乙○○至臺中監理所查詢丁○○之財產時始知上情，因認被告
    丁○○、丙○○○二人此部分亦涉犯刑法第三百五十六條之損害債權罪嫌云云。
    惟查，上開車牌號碼Ｙ三─八九四三號小客車原即非丁○○所有，而係丙○○○
    所有，僅於八十九年七月十一日新換牌照乙節，業據被告丁○○陳明在卷，並有
    臺中區監理站函附之汽車新領牌照登記書可佐，是該小客車原即非丁○○所有，
    而係丙○○○所有，並非於八十九年七月十一日始辦理過戶予丙○○○，是被告
    丁○○、丙○○○二人此部分並無處分債務人丁○○之財產，自無損害乙○○之
    債權；此外，復查無其他積極証據足資証明Ｙ三─八九四三號小客車原係丁○○
    所有，亦無証據証明於八十九年七月十一日有辦理過戶之事，自訴人乙○○空口
    指訴，與事實不符，顯非可採。此部分應認被告丁○○、丙○○○二人顯屬無罪
    ，惟自訴人認與前開自訴並有罪部分有想像競合犯之裁判上一罪關係，本院就此
    部分不另為無罪之諭知，附此敘明。
貳、無罪部分
一、自訴意旨略以：丁○○因積欠乙○○債務，經乙○○於八十八年三月時向臺灣臺
    中地方法院聲請強制執行，並聲請扣押及收取丁○○在第三人甲○○獨資經營之
    宏凱建築師事務所之薪資，經臺灣臺中地方法院民事執行處以八十八年四月六日
    八十八年度執五字第七四０七號執行命令送達甲○○，甲○○竟與丁○○基於意
    圖損害債權之犯意聯絡，雖知丁○○並未離職，仍由甲○○於八十八年四月二十
    日以宏凱建築師事務所名義函覆民事執行處稱丁○○業已離職，而於丁○○將強
    制執行之際，隱匿丁○○之財產。且丁○○、甲○○明知丁○○並未離職，又乙○○再於九十年五月間持債權憑証向臺灣臺中地方法院民事執行處聲請扣押及收
    取丁○○在第三人甲○○獨資經營之宏凱建築師事務所之薪資，且經臺灣臺中地
    方法院於九十年五月二十一日以九十年度執善字第一一五六七號執行命令送達甲○○，丁○○和甲○○再基於犯意聯絡，於九十年五月二十九日函覆民事執行處
    稱丁○○已於九十年五月一日離職，於九十年五月八日卻辦理勞健保退保手續云
    云，而於丁○○將受強制執行之際，隱匿丁○○之財產。因認被告丁○○、甲○○均係犯刑法第三百五十六條之損害債權罪嫌云云。
二、按犯罪事實應依証據認定之，無證據不得推定其犯罪事實。又不能證明被告犯罪
    者，應諭知無罪之判決，刑事訴訟法第一百五十四條、第三百零一條第一項定有
    明文。又按事實之認定，應憑証據，如未能發現相當証據或証據不足以証明，自
    不能以推測或擬制之方法，以為裁判之基礎，最高法院四十年台上字第八六號判
    例均著有明文。
三、訊據被告丁○○、甲○○均堅決否認右揭損害債權犯行，被告丁○○辯稱：八十
    八年至九十年間僅自八十九年十一月間至九十年四月間有任職於宏凱建築師事務
    所等語，被告甲○○辯稱：法院八十八年度執五字第七四０七號執行命令於八十
    八年四月間送達時，及法院九十年執善字第一一五六七號執行命令於九十年五月
    二十四日送達時，丁○○早已於上開執行命令送達前離職，自無薪資可供強制執
    行等語。經查：
（一）被告丁○○自八十六年四月一日至八十七年二月二十八日止及自八十九年十一
      月一日起至九十年四月三十日止有在宏凱建築師事務所任職；自八十七年三月
      一日起至八十九年十月三十一日止及自九十年五月一日起，均未在甲○○經營
      之建築師事務所任職等情，亦為被告甲○○、丁○○所不否認，並有丁○○之
      勞工保險卡一紙、勞工保險退保申報表二紙、宏凱建築師事務所開具之丁○○
      八十八年度及八十九年度之各類所得扣繳暨免扣繳憑單影本二紙（附於本院卷
      五七至六一頁）及中央健康保險局中區分局函附之丁○○投保歷史記錄資料可
      佐（附於本院卷第六三頁），由上述勞保之入退保紀錄，足認被告丁○○自八
      十六年四月一日至八十七年二月二十八日止，及自八十九年十一月一日至九十
      年四月三十日止在被告甲○○經營之宏凱建築師事務所任職，其餘時間均未任
      職，先予敘明。
（二）又查，自訴人乙○○確有於八十八年三月十八日及九十年五月十四日先後持本
      票裁定及債權憑証之執行名義，向本院民事執行處聲請扣押及收取丁○○在甲○○獨資經營之宏凱建築師事務所之薪資之事實，亦經本院調閱本院八十八年
      度執字第七四０七號民事執行卷宗、本院九十年度執善字第一一五六七號民事
      執行卷宗核閱無訛，並有本院八十八年四月六日八十八年度執五字第七四０七
      號執行命令、本院九十年五月二十一日九十年善字第一一五六七號執行命令可
      佐，而被告甲○○確係於八十八年四月十三日收受本院八十八年度執五字第七
      四０七號執行命令，及於九十年五月二十五日收受本院九十年執善字第一一五
      六七號執行命令等情，亦據本院調閱上開執行卷宗核閱送達回証無訛，惟被告
      丁○○於八十八年四月十三日、九十年五月二十五日被告甲○○收受法院上開
      執行命令時，既確實已分別自八十七年三月一日離職（八十六年四月一日起任
      職）、九十年五月一日離職（八十九年十一月一日起任職），自未於八十八年
      四月間、九十年五月間向被告甲○○領有薪資，已如前述，則被告甲○○函覆
      本院表示就上開執行命令聲明異議，亦與事實相符，並無隱匿被告丁○○薪資
      債權之損害債權之犯行，而被告丁○○既於上開執行命令送達前即已未在宏凱
      建築師事務所任職，自亦無以與被告甲○○基於犯意聯絡而隱匿薪資之犯行，
      是被告丁○○、甲○○辯稱：未有損害債權等語，均堪採信。
（三）自訴人乙○○雖指稱：被告丁○○在上開八十八年四月間及九十年五月間均有
      在被告甲○○之建築師事務所任職，並未離職，且領有薪資云云，惟查，並無
      任何積極證據足資佐證被告丁○○於上開期間仍有在甲○○處任職並領有薪資
      ，自訴人空口指訴，僅依個人懷疑而無端興訟，顯非可採。至自訴人所提出本
      院八十八年度執五字第七四０七號執行命令、本院九十年度執善字第一一五六
      七號執行命令，僅足証明其有持執行名義向本院聲請強制執行，並經本院裁定
      准許而核發執行命令之事實，另自訴人提出之宏凱建築師事務所八十八年四月
      二十日八八凱建字第００九號函及九十年五月二十九日聲明異議狀，僅足証明
      甲○○曾就上開執行命令分別提出聲請異議，均不足証明被告丁○○有於上開
      期間仍在甲○○處任職而領有薪資，是此部分既無証據証明被告甲○○、丁○○有基於犯意聯絡，而隱匿丁○○得向甲○○收取之薪資，自難對被告丁○○
      、甲○○以損害債權罪嫌相繩，再參以自訴人所指被告丁○○此部分損害債權
      之犯行時間係八十八年四月及九十年五月，與前開自訴並有罪之損害債權之犯
      行時間係八十九年七月十一日，相隔各有一年三月及十月之距，顯無連續犯之
      裁判上一罪關係，爰依前揭規定，應對被告丁○○、甲○○部分諭知無罪。
據上論斷，應依刑事訴訟法第三百四十三條、第二百九十九條第一項前段、第三百零
一條第一項，刑法第二十八條、第三十一條第一項、第三百五十六條、第四十一條第
一項前段、第七十四條第一款，罰金罰鍰提高標準條例第一條前段、第二條，判決如
主文。
中      華      民      國    九十一    年      二      月      四      日
                                        臺灣臺中地方法院刑事第四庭
                                            法  官    黃  家  慧
右正本證明與原本無異。
如不服本判決，應於判決送達後十日內向本院提出上訴狀，上訴於臺灣高等法院臺中
分院( 須附繕本 )。
                                            書記官
中      華      民      國    九十一    年      二      月      四      日
附論罪科刑法條
刑法第三百五十六條
債務人於將受強制執行之際，意圖損害債權人之債權，而毀壞、處分或隱匿其財產者
，處二年以下有期徒刑、拘役或五百元以下罰金。
